【裁判字號】    97,簡上,2
【裁判日期】    970326
【裁判案由】    清償債務
【裁判全文】
臺灣嘉義地方法院民事判決  97年度簡上字第2號
上  訴  人  甲○○
被上 訴 人  乙○○
                        34號4樓
上列當事人間請求清償債務事件，上訴人對於中華民國96年11月
22日本院嘉義簡易庭96年度嘉簡字第950號第一審判決提起上訴
，本院於97年3月12日言詞辯論終結，判決如下：
    主  文
上訴駁回。
第二審訴訟費用由上訴人負擔。
    事實及理由
一、被上訴人起訴主張: 被上訴人曾借貸並交付新臺幣 (下同)1
    60萬元予上訴人，上訴人因無法一次清償，遂於民國96年9
    月8日與被上訴人達成還款協議，並經上訴人於還款契約切
    結書 (下稱系爭切結書)上按捺指紋為證，且雙方各執1份留
    存。上訴人簽約後，本應依系爭切結書第1點後段所載「近
    期在還貳拾萬元整」之約定，予以還款，惟經被上訴人多次
    口頭及以存證信函定期催告上訴人清償，上訴人僅口頭表示
    願意還款，均無任何還款動作，爰依據系爭切結書，求為命
    上訴人給付被上訴人上開金額及加計法定利息之判決。原審
    為被上訴人勝訴判決，並依聲請為假執行之宣告，被上訴人
    於本院為駁回上訴之聲明。
二、上訴人則以：系爭切結書上之指印確實為上訴人所蓋，但因
    當時趕著上班，故未細看其內容，且上訴人指印所蓋之位置
    ，非立切結書當事人處，無法即謂係上訴人所立之切結書，
    況上訴人保留之切結書上只有「切結書」三字，未有「甲○
    ○小姐還款契約」等字，純係被上訴人事後加以變造之文書
    ，故上訴人否認該系爭切結書之真正，且被上訴人並未借上
    訴人160萬元，被上訴人曾陸續匯數筆款項至上訴人戶頭內
    ，但該等款項亦為被上訴人領走使用，上訴人不知金額多少
    ；被上訴人稱其在追求上訴人期間之開銷總共160萬元，要
    上訴人還款，上訴人僅表示可將禮物退還，但唱歌吃飯的錢
    無法返還等語抗辯，聲明廢棄原判決，並駁回被上訴人在原
    審之訴及假執行之聲請。
三、兩造不爭執之事項：
（一）系爭切結書上署名「甲○○」處之指印均係由上訴人親自
      按捺。
（二）被上訴人於96年9月19日以存證信函催告上訴人於函到7日
      內清償20萬元，由上訴人於翌日 (20日)收受。
四、本件之爭點：
（一）上訴人僅於系爭切結書署名「甲○○」處按捺指印，而未
      於系爭切結書末之立誓人、承諾人處簽章，是否影響系爭
      切結書之效力？
（二）系爭切結書是否經事後變造而得否認其之真正？
五、本院之判斷：
（一）按當事人互相表示意思一致者，無論其為明示或默示，契
      約即為成立，民法第153條第1項定有明文。則除法律有特
      別規定者外，一般契約之成立不以當事人簽立文書為必要
      ，此即為不要式契約。而本件被上訴人主張其與上訴人間
      所成立之還款契約即屬不要式契約，僅須上訴人與被上訴
      人兩造間就還款約定之意思表示一致，契約即為成立。則
      觀諸被上訴人所提出之系爭切結書第1點即記載：「乙○
      ○ (即被上訴人)借給甲○○小姐 (即上訴人)合計一百六
      十萬元，中華民國96年9月8日下午03時05分收到新台幣壹
      拾萬元整將扣除…，近期在還貳拾萬元整，剩下肆拾貳萬
      元整 (怎麼還分期或壹次由甲○○依能力做決定)。」等
      語明確，有上開切結書1紙附卷可按（見原審卷第5頁）；
      參以上訴人亦自承其有看過上開切結書之內容才按捺指印
      於其上署名「甲○○」處，並自行留存1份等情觀之，足
      認上訴人對該切結書之內容表示同意，而與被上訴人互相
      表示意思一致，則揆諸上開法條之規定，契約即屬成立，
      自不以上訴人未於系爭切結書末之立誓人、承諾人處簽章
      ，即影響系爭切結書之效力，是上訴人此部分之主張顯屬
      無據，自不足採。
（二）次按於以自己名義作成之文書為不實之登載，除有特別規
      定外，原不構成偽造、變造文書之罪，惟自己之賬簿所記
      物品數額，經利害關係人蓋章，以為表示其承認無誤之證
      明者，依刑法第二百二十條之規定，應以他人名義作成之
      文書論，如就數額加以變更，即應認為變造文書，若於所
      記數額外，另為不實之登載，而與他人承認之數額無關者
      ，仍不得謂構成變造文書罪（最高法院25年上字第4862號
      判例意旨參照）。本件上訴人雖主張其所保留之切結書上
      只有「切結書」三字，非如上訴人所提出之原本上註明有
      「甲○○小姐還款契約」等字，故被上訴人所提出之切結
      書顯係事後加以變造之文書云云，惟對照上訴人提出之其
      所保留切結書與被上訴人所提出為本件系爭還款契約之切
      結書，雖被上訴人所提出之該紙切結書上加註有「甲○○
      小姐還款契約」等字，該2紙切結書就還款約定即切定書
      之第1點內容記載均相同，此有該等切結書2紙附卷可按（
      見本院卷第31頁、原審卷第5頁），是依前揭說明，被上
      訴人既無就本件已成立之還款數額、內容加以變更，則僅
      於約定內容外加註「甲○○小姐還款契約」等字，自不得
      謂構成變造文書。從而，上訴人主張本件系爭切結書顯係
      事後加以變造，亦屬無據，委無足採。
（三）綜上，上訴人前揭所辯，均非有據，兩造既就系爭切結書
      之還款約定達成意思表示合致，被上訴人自得依約請求上
      訴人負清償責任。從而，被上訴人自得依約請求上訴人給
      付20萬元及自起訴狀送達之翌日即96年10月13日起至清償
      日止，按年息5％計算之利息，為有理由，原審為上訴人
      敗訴之判決，並無違誤，上訴意旨指摘原判決不當，求予
      廢棄改判，為無理由，應予駁回。
六、本件事證已臻明確，兩造間其餘攻擊及防禦方法，對判決之
    結果已不生影響，爰不一一詳為論述，併此敘明。
七、據上論結，本件上訴為無理由，依民事訴訟法第436條之1第
    3 項、第449條第1項、第78條，判決如主文。
中    華    民    國    97    年     3    月    26    日
                  民事第一庭審判長法  官  林世芬
                                  法  官  吳芝瑛
                                  法  官  游悅晨
上列正本與原本無異。
本判決不得上訴。
中    華    民    國    97    年     3    月    26    日
                                  書記官  張富


司法院資訊處製作；財團法人民間司法改革基金會備份。
